【裁判字號】    99,再,17
【裁判日期】    990330
【裁判案由】    債務人異議之訴
【裁判全文】
臺灣高等法院民事判決                    99年度再字第17號
再 審 原告  甲○○
訴訟代理人  巫宗翰律師
再 審 被告  臺灣省石門農田水利會
法定代理人  乙○○
訴訟代理人  卓聖圍律師
上列當事人間債務人異議之訴事件，再審原告對於中華民國98年
11月17日本院98年度再字第40號確定判決提起再審之訴，本院判
決如下：
    主      文
再審之訴駁回。
再審訴訟費用由再審原告負擔。
    事實及理由
一、再審原告起訴主張：兩造就坐落桃園縣八德市○○段第837
    地號上石門大圳員樹林支渠第8號池塘（下稱系爭池塘），
    自民國（下同）65年間起訂有灌溉蓄水池繳納用水使用費同
    意書，每3年1約。兩造雖簽訂「用水使用費同意書」，將用
    水使用費約定為公課，再審被告亦否認成立租賃關係，然用
    水使用費實際係使用系爭池塘之對價，性質屬租金，且該「
    用水使用費同意書」有規避適用土地法關於耕地租賃之規定
    。兩造是否成立耕地租賃關係，無由徒憑「用水使用費同意
    書」之記載為斷。又縱耕地租賃契約屆期，除出租人收回自
    耕外，承租人如有繼續耕作，即成立不定期租賃契約，且對
    漁牧所成立之定期租約，亦有適用。兩造最後一次租約期間
    為自93年1月1日起至95年12月31日止，其間再審被告以再審
    原告違約為由，訴請拆屋還地，獲得勝訴判決確定，其後兩
    造於95年10月20日開會協調，約定再審原告如依限拆除系爭
    池塘邊之木板鐵皮屋（即臺灣桃園地方法院93年度訴字第15
    06號判決附圖所示A2、B2、C2部分，下稱系爭違建），即得
    繼續使用系爭池塘及漁池管理室。再審原告已履行協議，再
    審被告亦已收受94年及95年度用水使用費新臺幣8萬2,216元
    ，兩造間之法律關係已合意回復，該租約屆滿後，依土地法
    第109條規定及最高法院33年上字第3763號判例意旨，兩造
    間成立不定期租賃契約關係。再審原告並無土地法第114條
    所規定終止之情事，即得繼續使用系爭池塘。詎再審被告執
    本院95年度上字第261號確定判決聲請強制執行，經再審原
    告提起債務人異議之訴及再審之訴，後者並經本院98年度再
    字第40號判決再審原告敗訴確定（下稱原確定判決）。原確
    定判決有民事訴訟法第496條第1項第1款所規定適用法規顯
    有錯誤之再審事由，爰求為判決：(一)原確定判決廢棄。(二)臺
    灣桃園地方法院96年度執字第4234號強制執行事件就坐落桃
    園縣八德市○○段第836-2地號土地上，如臺灣桃園地方法
    院93年度訴字第1506號判決附圖所示A1、B1、C1建物拆除之
    強制執行程序應予撤銷。
二、再審被告則提出書狀以：兩造就系爭池塘訂有「用水使用費
    同意書」，再審原告未依約於95年12月5日前拆除系爭違建
    ，再審被告於96年1月19日以本院95年度上字第261號確定判
    決為執行名義，聲請為拆除之強制執行程序，即無不合。又
    兩造間就系爭池塘用水使用關係，為公法契約，並無不定期
    租賃或耕地租賃之適用，於再審被告合法終止後，兩造並未
    另行成立用水使用契約或租賃關係，自不發生消滅再審被告
    請求執行之事由。原確定判決已就再審原告前次提起再審之
    訴所持各項理由詳細審查，認定本院97年度上字第770號確
    定判決並無判決理由與主文顯有矛盾之處，可見原確定判決
    並無適用法規顯有錯誤之情形等語，資為抗辯。並答辯聲明
    ：再審之訴駁回。
三、按民事訴訟法第496條第1項第1款所謂適用法規顯有錯誤者
    ，係指確定判決所確定之事實適用法規顯然不合於法律規定
    ，或與司法院現尚有效及大法官會議之解釋，或最高法院尚
    有效之判例顯然違反者而言。其適用法規顯有錯誤之內容，
    應包括確定判決顯有消極的不適用法規及積極的適用法規不
    當兩種情形在內。至事實審法院認定事實錯誤、漏未斟酌證
    據、調查證據欠周或判決不備理由，雖得於判決確定前據為
    提起上訴之理由，究與適用法規錯誤有別，當事人不得據以
    提起再審之訴，最高法院著有57年臺上字第1091號判例、63
    年臺再字第67號判例、63年臺上字第880號判例、78年度臺
    再字第131號判決可資參照。
四、經查：
  (一)遍查再審原告之民事再審理由狀內容，並未敘明原確定判決
    有何不適用土地法第109條規定及最高法院33年上字第3763
    號判例之具體情形，亦非具體就原確定判決所確定之事實為
    法律上判斷，有適用法規顯有錯誤之情形予以指摘；反係就
    本院97年度上字第770號債務人異議之訴事件之事實審法院
    取捨證據、認定事實及解釋意思表示之職權行使為指摘，其
    以原確定判決有民事訴訟法第496條第1項第1款之再審事由
    提起本件再審之訴，顯無再審理由。
  (二)本院原確定判決係以：「原確定判決（指本院97年度上字第
    770號確定判決，本段以下同）認再審被告於執行名義成立
    後，與再審原告成立以再審原告於95年12月5日前拆除系爭
    違建為再審被告不進行強制執行之停止條件之和解契約，然
    再審原告未於上開日期前拆除系爭違建，其停止條件並未成
    就，兩造間和解契約未生效力，又兩造並未另行成立用水使
    用契約或租賃關係，自不生消滅再審被告請求之事由發生，
    再審原告提起債務人異議之訴，為無理由，於主文諭知再審
    原告之上訴駁回，並無判決理由與主文顯有矛盾之情事。再
    審原告雖主張原確定判決認定其未於95年12月5日拆除系爭
    違建，未見任何理由云云，惟此為原確定判決是否不備理由
    之問題，並非判決理由與主文顯有矛盾之問題。至於再審原
    告主張其已依約拆除系爭違建，原確定判決有誤認其應拆除
    之違建包含坐落同段836-2、836-3地號土地上全部違建之虞
    ，兩造間就系爭池塘為不定期租賃關係等情，則為原確定判
    決事實認定及法律適用之問題，亦非判決理由主文有無矛盾
    之問題」為由，駁回再審原告之再審之訴，即經詳細審查後
    ，認本院97年度上字第770號確定判決並無判決主文與理由
    矛盾之情形，再審原告未就原確定判決有何適用法規、判例
    顯有錯誤之情形而為指摘，其依民事訴訟法第496條第1項第
    1款規定提起本件再審之訴，顯無再審理由，爰不經言詞辯
    論，逕以判決駁回之。
五、本件事證已臻明確，兩造其餘之攻擊或防禦方法及未經援用
    之證據，經本院斟酌後，認為均不足以影響本判決之結果，
    自無逐一詳予論駁之必要，併此敘明。
六、據上論結，本件再審之訴為顯無理由，依民事訴訟法第502
    條第2項、第78條，判決如主文。
中    華    民    國    99    年    3     月    30    日
                    民事第十四庭
                        審判長法  官  林金村
                              法  官  湯美玉
                              法  官  王麗莉
正本係照原本作成。
如不服本判決，應於收受送達後20日內向本院提出上訴書狀，其
未表明上訴理由者，應於提出上訴後20日內向本院補提理由書狀
（均須按他造當事人之人數附繕本）上訴時應提出委任律師或具
有律師資格之人之委任狀；委任有律師資格者，另應附具律師資
格證書及釋明委任人與受任人有民事訴訟法第466條之1第1項但
書或第2項（詳附註）所定關係之釋明文書影本。
中    華    民    國    99    年    3     月    31    日
                              書記官  余姿慧
附註：
民事訴訟法第466條之1（第1項、第2項）：
對於第二審判決上訴，上訴人應委任律師為訴訟代理人。但上訴
人或其他法定代理人具有律師資格者，不在此限。
上訴人之配偶、三親等內之血親、二親等內之姻親，或上訴人為
法人、中央或地方機關時，其所屬專任人員具有律師資格並經法
院認為適當者，亦得為第三審訴訟代理人。

司法院資訊處製作；財團法人民間司法改革基金會備份。
